臺灣宜蘭地方法院民事判決　八十九年度訴字第三一○號
　　原　　　告　戊○○
　　被　　　告　乙○○
　　　　　　　　丁○○
　　　　　　　　丙○○
　　　　　　　　甲○○
　　法定代理人　己○○
右當事人間請求所有權移轉登記事件，本院判決如左：
    主      文
被告應將坐落宜蘭縣壯圍鄉○○段五九五之一地號，地目田，面積壹仟柒佰伍拾平方
公尺，土地所有權應有部分各肆分之壹，移轉登記予原告。
訴訟費用由被告負擔。
    事      實
甲、原告方面：
  一、聲明：如主文所示。
  二、陳述：
    （一）緣坐落宜蘭縣壯圍鄉○○段五九五之一地號，面積一七五０平方公尺，所
          有權全部之農地，原係訴外人即被告之被繼承人王宏仁所有，王宏仁於民
          國七十七年間與原告簽訂不動產買賣契約書，以新台幣（下同）二十萬元
          將前開農地出售給原告，並已收受價款，當時因原告尚未取得自耕能力證
          明，故雙方言明俟原告取得自耕農身分時，再辦理過戶。八十六年間原告
          取得自耕農身分，乃催促王宏仁儘速辦理所有權移轉登記，詎其要求原告
          須再給付一百萬元始願辦理，原告拒絕後竟向臺灣宜蘭地方法院檢察署提
          出偽造文書之告訴，企圖否認上揭買賣事實，案經鈞院及臺灣高等法院判
          決認定原告確以二十萬元向被繼承人購買系爭農地。王宏仁嗣於八十九年
          二月三日死亡，被告乙○○、丁○○、王瑞煤、甲○○為其繼承人，於八
          十九年四月二十日辦妥上開農地之繼承登記，各取得應有部分四分之一。
          渠等繼承王宏仁於前揭買賣契約之法律上地位，負有移轉上開農地所有權
          予原告之義務，然迭經原告多次催告，均未獲置理，為此爰依買賣之法律
          關係，提起本件訴訟。
    （二）對被告抗辯所為之陳述：
    （１）七十四年間王宏仁積欠第三人廖羅碧鳳十一萬七千元，因無力清償，而將
          系爭農地設定普通抵押權予廖羅碧鳳供擔保，惟王宏仁屆期仍無力償還該
          債務，於七十七年間遭廖羅碧鳳聲請拍賣，王宏仁恐系爭農地訂有三七五
          租約遭廉價拍賣，故希望原告以總價二十萬元買受系爭農地，原告於簽約
          當日即交付價金二十萬元，並陪同王宏仁前往廖羅碧鳳住處清償其債務，
          簽約時王宏仁意識清楚，並無喝酒。
    （２）右開事實業經證人王蜜、林毓麟於鈞院八十八年度訴字第二二三號偽造文
          書刑事案件中證述明確，且被告之被繼承人王宏仁於該案中亦自陳系爭不
          動產買賣契約書上其簽名、指印及記載買賣總價「貳拾萬元正」、「實收
          新台幣貳拾萬元正」等文字均為其親自所為，可見王宏仁確將以總價二十
          萬元出售系爭農地給原告，否則買賣價金若為三百十五萬元，王宏仁絕對
          不可能在買賣總金額空白欄處書寫前開文字。
    （３）七十七年間系爭農地每平方公尺之公告現值為九十元，全部面積之總值僅
          十五萬七千五百元，而七十七年間房地產尚未起飛，待七十八年間始為房
          地產初攀時期，然地價上漲幅度不大，宜蘭縣商業會鑑定報告鑑定系爭農
          地於七十七年間之價格為二百六十四萬六千元，乃公告現值之十六點八倍
          ，異乎常情。且王宏仁之所以出售系爭農地給原告，係因其曾以該地向廖
          羅碧鳳抵押借款十一萬七千元，恐土地被拍賣，無人應買減價，再扣除執
          行費、土地增值稅後，仍不足清償債務，將遭極大之損失，故轉而央託原
          告以二十萬元購買，苟系爭農地當時市價有二百六十四萬元，王宏仁大可
          持向銀行貸款還債，何必找原告購買。又系爭農地存有三七五租約，當時
          已遭法院查封拍賣，宜蘭縣商會未將前開事項及土地臨路之道路狀況等條
          件納入估價，鑑定過程粗糙，浮濫鑑價，自難採為本件認定事實之證據資
          料。反觀鈞院囑託財團法人台灣經濟發展研究院工業發展研究所所作鑑定
          結果，系爭農地當時之市價為二十三萬多元，與實際交易價二十萬元相差
          無多，其鑑定內容，鉅細靡遺，且鑑定過程均有相關依據為憑，故其鑑定
          結果應較為正確，應屬可採。而證人張金發代書於八十七年三月九日另案
          偵查筆錄亦證稱七十七年王宏仁以二十萬元將該地賣給原告應屬合理價格
          。
    （４）系爭不動產買賣契約書上之筆跡為王宏仁所有，王宏仁生前於前揭刑案筆
          錄中業已供述詳實，且該買賣契約書上出賣人欄之指紋係王宏仁所捺，業
          經內政部警政署刑事警察局鑑定無誤，足證被告辯稱系爭土地買賣契約為
          原告事後變造乙節，乃憑空捏造之詞。
    （５）本件買賣之初，王宏仁已口頭徵詢訴外人即土地承租人林貞興是否願意購
          買，但林貞興表示伊無力購買，事後原告為慎重起見，復於九十年三月六
          日以存證信函檢附系爭農地買賣契約書影本，通知承租人林貞興前開買賣
          事宜。林貞興於收受上開出賣條件之通知後，仍口頭表示不願購買，故迄
          未於十五日以書面表示承受系爭土地，應認亦已生耕地三七五減租條例第
          十五條第一項通知之效力，視為其放棄優先承受權，則原告依系爭買賣契
          約之法律關係，請求被告將系爭土地所有權移轉登記與原告，即非欠缺權
          利保護之必要，自有受判決之利益。
    （６）原告與王宏仁於系爭農地買賣當初，因原告未取得自耕能力證明，無法及
          時辦理所有權移轉登記，雙方曾以口頭約定俟原告取得自耕農身分時再辦
          理，此由前揭偽造文書案件中王宏仁及證人王蜜、林毓麟等人所述可證。
          否則王宏仁為何於七十七年收受二十萬元後，即將土地所有權狀交付給原
          告收執，且於買賣契約訂定數年後，又將辦理過戶所須文件交給原告辦理
          所有權移轉登記，而未主張尚有價金未付。
    （７）系爭買賣契約書上載明買賣標的為「壯圍鄉○○段五九五之一地號，地目
          田，面積壹柒伍零平方公尺，所有權全部」，被告辯稱僅約定由原告買受
          其中之三百十五坪云云，委非可採。
　三、證據：提出不動產買賣契約書、臺灣宜蘭地方法院刑事判決、臺灣高等法院刑
      事判決、宜蘭縣商業會不動產鑑定報告書、存證信函暨回執、地價謄本各一件
      、土地登記謄本二件、筆錄八件，並請求囑託財團法人臺灣經濟發展研究院鑑
      定系爭土地七十七年間之市價為證。
乙、被告方面：
  一、聲明：原告之訴駁回。
  二、陳述：
    （一）被告之被繼承人王宏仁與原告雖於七十七年間曾口頭約定，將系爭農地之
          三百一十五坪以三百十五萬元出售給原告，當日並由原告支付定金二十萬
          元，餘款分三年付清。約過相當時日，王宏仁至原告設在宜蘭縣員山鄉○○路九十三號榮興企業社與原告喝酒。酒酣耳熱之際，原告突然拿出一份
          空白契約書，要求王宏仁簽署。王宏仁當時酒醉，又未戴老花眼鏡，無法
          詳審契約書內容，僅署「貳拾萬元」、「實收貳拾萬正」等文字，且因酒
          醉致前開文字均偏離原行數位置書寫，契約亦多數均為空白，可見尚未書
          寫完成。事後，原告未將該契約書原本交付王宏仁收執，且迭以未標到互
          助會等事由，拖延給付其餘價金。王宏仁原擬解除買賣契約，沒收該二十
          萬元定金，但因顧念雙方情誼，而同意其展延。八十一年七月間，原告見
          該土地漲價，為獲得保障竟以申辦所有權移轉登記為由，向王宏仁騙取土
          地所有權狀、國民身分證影本、印鑑證明書及戶籍謄本後，持向宜蘭縣宜
          蘭地政事務所申辦權利價值三百萬元之抵押權設定。嗣為王宏仁發現上情
          ，乃向台灣宜蘭地方法院檢察署對原告提出偽造文書之告訴，案經檢察官
          提起公訴，並由台灣高等法院判處有罪確定。足見王宏仁生前所收受之二
          十萬元僅為定金，右開土地買賣契約係原告事後變造。
    （二）證人王密、林毓麟於右開刑事案件審理中雖分別證稱：因王宏仁於七十七
          年間負債十幾萬元，無力償還，乃將上開土地以總價二十萬元賣與被告（
          即本件原告），當時有訂立契約；八十或八十一年間，我常至戊○○家聊
          天，王宏仁也常去聊天，我有聽到王宏仁說戊○○只要拿到自耕農身分，
          先前以二十萬或二十一萬所買土地隨時可過戶云云。但彼二人就右開農地
          買賣契約簽訂日期之陳述已有不同，核與原告於鈞院刑事庭審理時所稱：
          契約書應該是六十九年間訂立者，好幾年我才向王宏仁拿證件要辦理所有
          權移轉登記等語，更不相符。而證人王密、林毓麟分別為原告之好友及其
          所經營榮興企業社之員工，與原告關係密切，自難期其證詞無所偏頗，故
          渠等證述要屬迴護原告之詞。
    （三）系爭農地於七十七年七月之公告現值，每平方公尺固僅九十元，但該公告
          現值與實價市場行情差異極大。依宜蘭縣商業會於鈞院八十八年度訴字第
          二二三號刑事案件中函覆檢送之不動產鑑價報告書，其考量七十七年間國
          內不動產價格正面臨攀升初期，交通部復對外宣佈將興建北宜高速公路，
          致宜蘭縣境內之土地價格暴漲，系爭田地週邊各種情形，及當時蘭陽地區
          房地產行情等，認為當時市場價格為每平方公尺一千五百一十二元，總價
          值已達二百六十四萬六千元。王宏仁若將系爭農地以二十萬元之低價出賣
          給原告，該地訂有三七五租約，其承租人林貞興早已主張優先承買。又依
          一般社會交易習慣，出租人如要收回或處分三七五租賃之耕地，其出租人
          與承租人之權利分配比例，多在7：3或6：4之間。是王宏仁於右開時間縱
          要將系爭田地出賣，依當時市價並按上述分配比例計算，其至少得分配一
          百八十五萬餘元或一百五十八萬元以上，承租人林貞興至少得受分配七十
          九萬餘元或一百零五萬元以上，益見王宏仁無以二十萬元將之出賣與原告
          之可能。是王仁宏生前於右開刑事案件審理中，主張其已受領之二十萬元
          為定金，並非價金總額，系爭買賣契約書有關買賣條件之記載尚未記載完
          全等語，至為合情合理。
    （四）鈞院先後二次函囑財團法人台灣經濟研究院工業所鑑定時，均將系爭農地
          訂有三七五租約及抵押權設定等情載入，而該單位於九十一年七月十日出
          具之不動產鑑定研究報告，亦將該等情形載入第一篇第一章第四點之囑託
          內容，可見該單位係已將右開二項條件列入鑑價時之考量因素後，始認該
          地於七十七年間之價值為七十八萬一千三百五十七元。嗣經原告質疑其價
          格，而聲請再函請鑑定，該單位循原告之主張，改稱於考量各該因素後，
          系爭農地當時僅值二十三萬五千七百五十九元。其先後兩次鑑定價格差距
          甚大，且與社會經驗法則有違，令人懷疑該單位之專業能力，及其鑑定報
          告之可信度。至於宜蘭縣商業會所為之右開鑑定報告，其內容固未如台灣
          經濟研究院工業所前述鑑定報告內容之詳細，但該會為土地所在之宜蘭縣
          內商業機構，其鑑定人員對於該筆農地之週遭環境，及宜蘭縣境內土地於
          七十七年間價格之昇跌甚為瞭解，該會所為鑑定報告之可信度，顯較台灣
          經濟研究院所為者高。
    （五）系爭土地為農地，原告與王宏仁訂立系爭田地買賣契約時，原告並無自耕
          能力。又兩造於締約當時，因王宏仁酒醉，並未約定俟原告取得自耕能力
          時再為所有權之移轉。否則，原告為保障自己之權益，必會將該事項明確
          記載於契約中，或約定得移轉登記與原告所指定而有自耕能力之第三人，
          始符社會經驗法則。故證人王密於右開刑事案件檢察官偵訊時，就契約未
          載明取得自耕能力乙節，證稱：當時沒有想到，但口頭有提到云云，顯非
          實在，要屬附和原告之詞。如認原告當時已口頭提及自耕能力問題，則何
          來「未想到」，又為何未將之載明契約中？從而原告於締約當時，既無自
          耕能力，復未在契約中約定俟取得自耕能力，再為所有權移轉登記，或指
          定移轉登記與有自耕能力之第三人，其契約有違八十九年一月二十六日修
          正前土地法第三十條第一項前段之規定，係以不能之給付為標的，應為自
          始無效。
    （六）縱認系爭買賣契約為有效，但原告給付定金二十萬元後，迄未依右約定給
          付價金尾款二百九十五萬元，被告在原告給付價金尾款前，亦得援引同時
          履行抗辯，拒絕辦理系爭農地所有權之移轉登記。
    （七）王宏仁自七十四年一月一日起即將上開農地出租予林貞興耕作迄今，並訂
          有三七五租約。王宏仁如欲出賣系爭土地時，依耕地三七五減租條例第十
          五條右規定，應將出賣條件以書面通知承租人林貞興，但王宏仁並未踐行
          右開程序，即與原告訂立買賣契約，其契約不得對抗承租之林貞興。被告
          否認系爭土地買賣之初，王仁宏曾口頭徵詢承租人林貞興是否願意購買。
          原告主張之通知方式，亦與法律規定之要式行為不符，其並非法定將出賣
          條件通知承租人林貞興之義務人，且原告所提存證信函，僅檢附記載不清
          楚之買賣契約書影本，未將出賣條件具體記載，應不生耕地三七五減租條
          例第十五條第一項所規定通知之效力。故被告縱將系爭土地所有權移轉登
          記與原告，該移轉登記之物權行為對於承租人林貞興亦不生效力，承租人
          林貞興仍得請求確認優先承買權存在，及塗銷該項所有權移轉登記。則原
          告逕提起本件訴訟，亦顯然欠缺正當權利之保護要件。
  三、證據：提出臺灣高等法院刑事判決、宜蘭縣商業會不動產鑑定報告節本、耕地
      三七五租約各一件為證。
丙、本院依職權調閱本院八十八年度訴字第二二三號、臺灣高等法院八十九年上訴字
    第一一五七號偽造文書刑事卷宗（含臺灣宜蘭地方法院檢察署八十六年度偵字第
    三八四四號、八十七年度偵續字第八號、八十八年度偵續一字第二號偵查卷宗）
    。
    理      由
一、本件原告起訴主張：坐落宜蘭縣壯圍鄉○○段五九五之一地號，面積一七五０平
    方公尺，所有權全部之農地，原係訴外人即被告之被繼承人王宏仁所有，王宏仁
    於七十七年間與原告簽訂不動產買賣契約書，將前開農地全部以二十萬元出售給
    原告，並已收受價款，當時因原告尚未取得自耕能力證明，故雙方言明俟原告取
    得自耕農身分時再辦理過戶。八十六年間原告取得自耕農身分，乃催促王宏仁儘
    速辦理上開農地所有權移轉登記，詎其要求原告須再給付一百萬元始願辦理，原
    告拒絕後竟向臺灣宜蘭地方法院檢察署提出偽造文書之告訴，企圖否認上揭買賣
    事實，案經本院及臺灣高等法院判決認定原告確以二十萬元向被繼承人購買系爭
    土地。嗣王宏仁於八十九年二月三日死亡，被告乙○○、丁○○、王瑞煤、甲○○為其繼承人，於八十九年四月二十日辦妥上開農地之繼承登記，各取得應有部
    分四分之一。渠等繼承王宏仁於前揭買賣契約之法律上地位，負有移轉上開農地
    所有權予原告之義務，迭經原告多次催告，均未獲置理，為此爰依買賣之法律關
    係，提起本件訴訟。
二、被告則以：被告之被繼承人王宏仁前於七十七年間以口頭與原告約定出售系爭農
    地予原告，但僅有其中之三百一十五坪，買賣價金三百一十五萬元，原告交付之
    二十萬元為定金，依宜蘭縣商業會之鑑價報告，當時市價應已達二百六十四萬六
    千元，王宏仁不可能以二十萬元之低價出售，故原告尚有二百九十五萬元餘款未
    給付，其得行使同時履行抗辯。至原告所提出之契約書係事後趁王宏仁酒醉、未
    戴老花眼鏡之情況下，要求王宏仁簽署「二十萬元」、「實收二十萬元整」等文
    字，餘部分並未書寫完成，其後遭原告變造。且原告在締約時並無自耕能力，依
    修正前之土地法不得買受私有農地，兩造復未約明俟原告取得自耕能力再移轉，
    或移轉登記予原告指定有自耕能力之第三人，該契約亦應為自始無效。又系爭土
    地自七十四年一月一日起即訂有耕地三七五租約，王宏仁當時並未將出賣條件以
    書面通知承租之訴外人林貞興，故被告縱將系爭農地所有權移轉登記與原告，該
    移轉登記之物權行為對於承租人不生效力，承租人仍得請求確認優先承買權存在
    ，及塗銷該項所有權移轉登記。則原告逕提起本件訴訟，亦欠缺權利保護之要件
    等語資為抗辯。
三、本件兩造對於坐落宜蘭縣壯圍鄉○○段五九五之一地號農地係被告之被繼承人王
    宏仁所有，自七十四年一月一日起即出租予訴外人林貞興耕作迄今，並訂有三七
    五租約。王宏仁於七十七年就前開農地與原告成立買賣契約，並已收受二十萬元
    ，當時原告並無自耕能力。嗣王宏仁於八十九年二月三日死亡，被告乙○○、丁○○、王瑞煤、甲○○為其繼承人，於八十九年四月二十日辦妥上開農地之繼承
    登記，各取得應有部分四分之一等事實均不爭執，並有系爭土地登記謄本、耕地
    三七五租約等在卷可按，堪信為真實。然原告主張其與王宏仁成立買賣契約之標
    的係前開農地面積全部，總價金為二十萬元，均已給付完畢；當時雙方已言明俟
    其取得自耕能力時再辦理過戶，契約並非無效；王宏仁於出賣時曾口頭徵詢承租
    人林貞興是否願意購買，但林貞興表示無力購買，原告復於九十年三月六日以存
    證信函檢附系爭農地買賣契約書影本通知承租人林貞興前開買賣條件，林貞興仍
    無意購買。故其自得提起本件訴訟，請求被告應將渠等繼承取得系爭農地所有權
    之應有部分移轉登記予原告，且有權利保護之必要等情，則為被告所否認，並以
    右揭情詞置辯。
四、按耕地出賣時，承租人有優先承買之權，出賣人應將買賣條件以書面通知承租人
    ，如違反是項規定，而與第三人訂立契約者，僅其契約不得對抗承租人，並非謂
    耕地買賣契約逕歸無效（最高法院五十八年度台上字第三０四０號裁判意旨參照
    ）。是本件農地所有權人王宏仁前於七十七年間將系爭農地出售予原告時，雖未
    將出賣條件以書面通知承租人，依耕地三七五減租條例第十五條第一項、第三項
    之規定，其與原告所訂之買賣契約者固不得對抗承租人林貞興，林貞興得請求確
    認就前開農地有優先承買權存在，如已完成移轉登記時並得訴請塗銷該項所有權
    移轉登記。然承租人既尚未行使上開優先承買權，揆諸前開說明，原告非不得依
    買賣契約及繼承之法律關係，請求被告應將前開農地之所有權應有部分移轉登記
    予原告，被告辯稱原告提起本件訴訟無權利保護之必要云云，尚無足採，合先敘
    明。
五、次按，私文書經本人或其代理人簽名、蓋章或按指印或有法院或公證人之認證者
    ，推定為真正。民事訴訟法第三百五十八條第一項定有明文。查本件原告主張其
    於七十七年間以總價二十萬元向原告之被繼承人王宏仁購買系爭農地所有權全部
    ，並已支付價金完畢等情，業據其提出標示「本約買賣金額總計新臺幣貳拾萬元
    正」、「實收台幣貳拾萬元正」、「買賣土地標示宜蘭縣壯圍鄉○○段伍玖伍之
    壹地號，地目田，面積零點壹柒伍零公頃，權利範圍所有權全部」之不動產買賣
    契約書一件附卷為佐。且上開買賣契約出賣人欄王宏仁之簽名及指印確為其本人
    所為，其指印部分復經臺灣宜蘭地方法院檢察署檢察官於該署八十八年度偵續一
    字第二號王宏仁告訴原告偽造文書偵查卷件中，委請內政部警政署刑事警察局鑑
    定屬實，有該局八十八年四月十五日局紋字第三八九號函附於前開偵查卷宗，經
    本院依職權調取核閱無誤。且被告對於前開契約上王宏仁之簽名及指印均為其本
　　人所為乙節亦不爭執，依前揭法律規定，系爭契約書自應推定為真正。
六、然被告辯稱前開契約書係原告事後趁王宏仁酒醉、未戴老花眼鏡之情況下，要求
    王宏仁簽署，其後遭原告變造；王宏仁與原告約定出售面積僅為系爭農地之三百
    一十五坪，總價應為三百一十五萬云云，自應負舉證之責任。其雖以王宏仁生前
    在本院八十八年度訴字第二二三號、臺灣高等法院八十九年上訴字第一一五七號
　　偽造文書刑事案件偵審中所為之陳述、宜蘭縣商業會在前開刑事案件中受本院囑
　　託所為之不動產鑑價報告書，及王宏仁於契約中所簽署「貳拾萬元」、「實收貳
　　拾萬元正」等文字偏離原行數位置，契約多處空白並未書寫完成等情事為其主張
　　之論據。惟查：
  （一）王宏仁乃本件契約之當事人及前開刑事案件之告訴人，與原告乃立於對立關
        係，其生前於上開刑事案件中所為陳述，本難逕予採信，且其在該案中亦未
        提出任何具體證據為佐。
  （二）又依民法第三百四十五條第二項之規定，當事人就標的物及其價金互相同意
        時，買賣契約即為成立。而依卷附原告所提出之系爭不動產買賣契約書，其
        內容業已標明買賣契約雙方之姓名、標的物、價金及出賣人已收款數等項，
        復經王宏仁於出賣人欄親自簽名按指印以示確認，可見該買賣契約確已成立
        。況買賣契約本不以訂立書面契約為要件，雖前開不動產買賣契約就其餘事
        先印製之約定事項部分欄位保持空白未予填寫，並不足以證明王宏仁當時有
        刻意保留待他日再予詳議之意，及原告有事後變造契約內容之情事。
  （三）至王宏仁書寫之「貳拾萬元正」、「實收台幣貳拾萬元正」等文字雖有偏離
        情事，然僅有稍微偏離欄位中心線而已，尚不致影響契約當事人係就何項為
        約定之判斷。且前開情況之發生有可能係因個人書寫習慣、利用複寫紙製作
        一式兩份契約（本件非王宏仁書寫之當事人姓名亦有字體偏離之情）或其他
        原因所造成，尚無從據此即認定必因王宏仁當時陷入酒醉或未戴老花眼鏡所
        致。又當時在場之證人王蜜亦於前開偽造文書案件偵查時結證稱：「王宏仁
        欠債十幾萬無力償還，便說要將前開土地以二十萬要賣戊○○，這是七十七
        年間的事」、「（卷附不動產買賣契約書）是在戊○○開設之榮興企業社訂
        定。（當時）我是在該企業社上班，所以請我當見證人」、「簽約當時王宏
        仁沒喝酒人很清醒。」、「我有看他們寫，並擔任見證人。」、「（他們寫
        契約時有無複寫）忘了，但我記得王宏仁也有一份。」、「七十七年，他們
        談好即寫。」、「（該次買賣總價）二十萬元」等語綦詳，而王宏仁亦不否
        認證人王蜜當時確有在場見聞，其與王蜜為鄰居好友之情，此有原告提出之
        偵查筆錄二件附卷可證，復經本院調卷細閱無訛。
  （四）被告雖提出宜蘭縣商業會於本院八十八年度訴字第二二三號刑事案件受囑託
        所做之不動產鑑價報告書節本，主張系爭農地於七十七年間之市場價格每平
        方公尺為一千五百一十二元，總價值達二百六十四萬六千元，故王宏仁不可
        能同意將系爭農地以二十萬元之低價出賣云云。惟按買、賣雙方於議定價格
        時，可能考量之因素甚多，非必然完全取決於市場交易價格。而系爭農土自
        七十四年起即存有耕地三七五租約，王宏仁復曾以該地為借款擔保，設定抵
        押權十一萬七千元予訴外人廖羅碧鳳，嗣於七十七年間無力清償，遭廖羅碧
        鳳聲請拍賣抵押物，王宏仁因此同意將前開農地出售予原告，並在原告之陪
        同下，將向原告給付之買賣價金持往廖羅碧鳳住處清償債務等情，乃為王宏
        仁於前開刑事案件中所是認，復經證人王蜜於該案偵查中結證屬實。又當時
        系爭農地之公告現值僅為每平方公尺九十元，有原告所提出之地價謄本一件
        在卷為佐，依一般社會常情，民眾於議定交易價格時甚少委託專業機構進行
        鑑價，公告現值常為參考標準之一（政府機關徵收土地時常見以公告地價加
        四成為徵收價格），前揭情狀均有可能影響系爭農地之出售價格，宜蘭縣商
        業會所成之鑑價報告中標示該地無三七五租約、無他項權利分析表，顯見該
        會前開報告並未將三七五租約及當時設有抵押權等項列入考量。參以王宏仁
        於該案中亦不否認八十二年間原告表示要辦理系爭農地買賣移轉登記事宜時
        ，其並未再要求原告給付任何款項即同意將相關資料交付給原告辦理過戶等
        ，上揭情事亦均經本院調取前開刑事卷宗核閱明確。故原告主張其與王宏仁
        原為朋友關係，王宏仁當時為債務所迫，始拜託伊購買系爭田地，總價二十
        萬元乙節，尚非絕無可能。故縱該價格與鑑定機構做成之鑑價結果有所差距
        ，亦難據以推翻、全然否認其可能性，本院因認無依被告所請，再向宜蘭縣
        商業會函查前開鑑價考量因素，若未列入再予考量後之價格為何等事項之必
        要。
  （五）綜右，被告所提證據均不足以證明其右揭抗辯確為真實，其引而主張原告尚
        有約定餘款未付，其得行使同時履行抗辯拒絕給付云云，即屬無據。原告主
        張其於七十七年間以總價二十萬元向原告之被繼承人王宏仁購買系爭農地所
        有權全部，並已支付價金完畢乙節，應堪予採信。
七、又按民事訴訟之當事人就其所主張有利於己之事實，依民事訴訟法第二百七十七
    條之規定，須各負舉證之責，若一方就其應為舉證事項已有相當之證明，他造欲
    否認其主張者，即不得不更舉反證，最高法院著有十九年上字第二三四五號判例
    。本件兩造雖不爭執原告與被告之被繼承人王宏仁於七十七年間就系爭農地成立
    買賣契約時，其雖無自耕能力，依當時法令不能買受私有農地。然原告主張雙方
    當時已約定俟其取得自耕能力時再行移轉，非以不能之給付為標的，契約應為效
    乙節，業據其提出證人王蜜、林毓麟於前開偽造文書案件證述之偵查筆錄附卷為
    佐，並經本院調閱該卷宗細閱無訛。查王蜜證稱：「王宏仁欠債十幾萬無力償還
    ，便說要將前開土地以二十萬要賣戊○○，這是七十七年間的事。當時戊○○無
    自耕農身分不能買賣農地，王宏仁便說不管何時只要你取得自耕農身分，便可辦
    過戶。」「（寫契約）當時沒想到（載明待被告取得自耕能力後再過戶），但他
    們口頭有說到。」；(2)證人林毓麟證稱：「八十年或八十一年間我常至戊○○家
    聊天，王宏仁也常去聊天，我有聽到王宏仁說戊○○只要拿到自耕農身分，先前
    以二十萬或二十一萬所買土地隨時可過戶。」等語，均核與原告之主張相符。且
    契約成立之內容本不以書面記載為要件，縱有部分約定事項於簽約時未予明載，
    亦難認必無以口頭約定之可能，應認原告就此有利於己之事項，已盡相當之證明
    。被告雖以原告為保障自己之權益，必會將該事項明確告雖記載於契約中，或約
    定得移轉登記與原告所指定而有自耕能力之第三人，當時既已提到應會載明於契
    約中等語置辯，然其僅以猜測之詞為據，並未提出任何具體反證為佐，其辯稱原
    告在締約時並無自耕能力，依修正前之土地法不得買受私有農地，兩造未約明俟
    原告取得自耕能力再移轉，或移轉登記予原告指定有自耕能力之第三人，該契約
    亦應為自始無效云云，尚難予採信。
八、綜右所述，本件原告依買賣契約及繼承之法律關係，請求被告應將坐落宜蘭縣壯
    圍鄉○○段五九五之一地號，地目田，面積一七五０平方公尺，土地所有權應有
    部分各四分之一，移轉登記予原告，即為有理由，而應予准許。
九、本件判決之基礎已臻明確，兩造其餘攻擊防禦方法及舉證，核於判決結果無影響
    ，毋一一審究之必要，併此敘明。
十、結論：本件原告之訴為有理由，依民事訴訟法第七十八條、第八十五條第一項前
    段判決如主文。
中　　　華　　　民　　　國　　九十一　　年　　 十二　　 月　　 十二　　 日
                                臺灣宜蘭地方法院民事庭
~B法　　　官　林翠華
右為正本係照原本作成。
如對本判決上訴，須於判決送達後廿日內向本院提出上訴狀。
中　　　華　　　民　　　國　　九十一　　年　　 十一　　 月　　 十三　　 日
~B法院書記官　沈峰巨
